【裁判字號】    97,訴,843
【裁判日期】    970626
【裁判案由】    殺人未遂
【裁判全文】
臺灣彰化地方法院刑事判決               97年度訴字第843號
公  訴  人  臺灣彰化地方法院檢察署檢察官
被      告  甲○○
選任辯護人  洪煌村律師
上列被告因殺人未遂案件，經檢察官提起公訴（97年度偵字第11
59號），本院判決如下：
    主  文
甲○○以非法方法剝奪人之行動自由，處有期徒刑捌月，扣案之
菜刀壹把沒收。
    犯罪事實
一、甲○○與丁○○係配偶關係，2 人間具有家庭暴力防治法第
    3 條第1 款所定之家庭成員關係。因甲○○平日對丁○○有
    施用暴力傾向，且於民國97年1 月29日至丁○○工作處所吵
    鬧後，丁○○因恐遭甲○○施用暴力，遂於97年1 月29日晚
    間至彰化縣警察局芳苑分局二林分駐所留宿過夜，並於97年
    1 月30日上午7 時許撥打電話與甲○○談論離婚問題，甲○○因而心生不滿，竟基於以非法方法剝奪人之行動自由之妨
    害自由之犯意，先佯稱應允離婚，並約定於97年1 月30日上
    午前往彰化縣二林鎮戶政事務所辦理離婚手續，復將其所有
    之菜刀1 把預藏於身上，再於同日上午10時許，至前開分駐
    所處與丁○○會合，經員警丙○○陪同甲○○與丁○○於同
    日上午10時20分，徒步至設於彰化縣二林鎮○○路○段80號
    之二林戶政事務所辦理離婚登記手續時，適見丁○○在該戶
    政事務所櫃臺處，面朝櫃臺內向戶政事務所之課員乙○○詢
    問有關辦理離婚手續之際，而站於丁○○身旁後方之甲○○
    突以一手勒住丁○○之頸部，另一手則持前開預藏之菜刀架
    放在丁○○之頸部處，以此強暴手段剝奪丁○○之行動自由
    約10秒鐘。嗣經在場位於甲○○、丁○○後方之員警丙○○
    見狀，隨即上前以雙手抓住甲○○持刀之右手腕及右手前臂
    處，進而以右手抓住甲○○手持菜刀之刀背，並趁在場該戶
    政事務所之員工自甲○○後方抱住甲○○之際，以雙手扳開
    甲○○之手，而奪下甲○○手中菜刀，且合力將甲○○壓制
    在地而查獲上情，並扣得甲○○所有之前開菜刀1 把。
二、案經丁○○訴由彰化縣警察局芳苑分局報請臺灣彰化地方法
    院檢察署檢察官偵查起訴。
    理  由
一、程序部分：
  (一)按被告以外之人於審判外之言詞或書面陳述，除法律有規定
    者外，不得為證據；被告以外之人於偵訊中向檢察官所為之
    陳述，除顯有不可信之情況者外，得為證據，刑事訴訟法第
    159 條第1 項、第159 條之1 第2 項分別定有明文。而所謂
    不可信情況之認定，法院應審酌被告以外之人於陳述時之外
    在環境及情況，例如：陳述時之心理狀況、有無受到外力干
    擾等，以為判斷之依據，故係決定陳述有無證據能力，而非
    決定陳述內容之證明力。是被告以外之人前於偵查中已具結
    而為證述，除反對該項供述得具有證據能力之一方，已釋明
    「顯有不可信之情況」之理由外，皆得為證據。經查，證人
    即告訴人丁○○、證人即警員丙○○分別在檢察官偵查時，
    均係以證人之身份，經檢察官告以具結之義務及偽證之處罰
    ，經其等具結，而於負擔偽證罪之處罰心理下所為，係經以
    具結擔保其等證述之真實性。又司法實務運作上，咸認偵查
    中檢察官向被告以外之人所取得之陳述，原則上均能遵守法
    律規定，不致違法取供，其可信性極高，因而明定除顯有不
    可信之情況者外，得為證據。亦即，被告以外之人於偵查中
    依法應具結者已具結，向檢察官所為之陳述，原則上具有證
    據能力，於例外「顯有不可信之情況」，始不具證據能力。
    證人即告訴人丁○○、證人即警員丙○○分別於檢察官訊問
    時之證述（參見臺灣彰化地方法院檢察署97年度偵字第1159
    號偵查卷宗第32頁至第33頁、第37頁至第39頁、第42頁至第
    43頁），並無證據顯示係遭受強暴、脅迫、詐欺、利誘等外
    力干擾情形，或在影響其心理狀況致妨礙其等自由陳述等顯
    不可信之情況下所為。證人即告訴人丁○○、證人即警員丙○○分別於偵訊時之陳述既無顯不可信之情況，依上開說明
    ，自均有證據能力。
  (二)按被告以外之人（包括證人、鑑定人、告訴人、被害人及共
    同被告等）於審判外之陳述雖不符刑事訴訟法第159 條之1
    至之4 之規定，而經當事人於審判程序同意作為證據，法院
    審酌該言詞陳述或書面陳述作成時之情況，認為適當者，亦
    得為證據，刑事訴訟法第159 條之5 第1 項定有明文。其立
    法意旨在於傳聞證據未經當事人之反對詰問予以核實，原則
    上先予排除。惟若當事人已放棄反對詰問權，於審判程序中
    表明同意該等傳聞證據可作為證據，基於尊重當事人對傳聞
    證據之處分權使訴訟程序得以順暢進行，上開傳聞證據則有
    證據能力（最高法院94年度臺上字第4890號判決要旨參照）
    。又按當事人、代理人或辯護人於法院調查證據時，知有第
    159 條第1 項不得為證據之情形，而未於言詞辯論終結前聲
    明異議者，視為有前項之同意，刑事訴訟法第159 條之5 定
    有明文。亦即，傳聞證據未經當事人之反對詰問予以核實，
    原則上先予排除，惟若當事人已放棄詰問或未聲明異議，基
    於證據資料愈豐富，愈有助於真實發現之理念，且強化言詞
    辯論主義，法院自可承認該傳聞證據例外擁有證據能力。經
    查，證人丁○○、陳大順分別於警詢時之證述（參見同上偵
    查卷宗第6 頁至第7 頁），雖均係被告以外之人於審判外之
    陳述，性質上屬傳聞證據，惟經檢察官、被告及其選任辯護
    人均同意作為證據，又本院審酌該言詞陳述作成時之情況，
    並查無其他不法之情狀，足認為得為本案之證據，依刑事訴
    訟法第159 條之5 之規定，有證據能力。
  (三)以下本案所引用被告以外之人於審判外之言詞或書面陳述（
    除理由欄一(一)(二)所述部分外），而不符合刑事訴訟法第159
    條之1 至第159 條之4 之規定者，均經本院於審理時當庭直
    接提示而為合法之調查，檢察官、被告及其選任辯護人，均
    同意作為證據，本院審酌前開證據作成或取得之狀況，均無
    非法或不當取證之情事，亦無顯不可信之情況，故認為適當
    而均得作為證據。是前開證據，依刑事訴訟法第159 條之5
    之規定，均具有證據能力，先予敘明。
二、訊據被告就上揭犯罪事實，坦承不諱，核與證人即告訴人
    丁○○分別於警詢中、偵訊及本院審理中具結證述：因其夫
    即被告於婚後自92年起平常對其即有施用暴力傾向，且於97
    年1 月29日被告有至其工作處所吵鬧，其經同事告知後，因
    恐遭被告施用暴力，於97年1 月29日晚間至警局過夜，並於
    97年1 月30日上午在電話與被告談妥離婚之事，並約定於97
    年1 月30日上午至二林戶政事務所辦理離婚手續後，其經員
    警丙○○陪同與被告於同日上午10時20分，徒步至二林戶政
    事務所辦理離婚登記手續，其正在戶政事務所櫃臺處，面朝
    櫃臺內與戶政事務所之職員接洽辦理離婚手續之際，站在其
    身旁之被告突然以一手勒住其頸部，另一手則持扣案之菜刀
    朝其頸部處方向亮出來，其行動自由因此遭被告控制約有1
    分鐘之久，嗣經在場員警及戶政事務所之人員合力將被告手
    中之菜刀搶下（參見同上偵查卷宗第6 頁、第32頁至第33頁
    ；本院97年5 月29日審判筆錄第15頁至第27頁）等語；證
    人即警員丙○○分別於警詢中、偵訊及本院審理中具結證稱
    ：證人丁○○於97年1 月29日晚間，在其任職之彰化縣警察
    局芳苑分局二林分駐所留宿過夜，於97年1 月30日上午經彰
    化縣政府社工人員電話聯絡，因家庭暴力事件，請警方陪同
    證人丁○○與被告至戶政機關辦理離婚登記，遂由其陪同證
    人丁○○與被告徒步由該分駐所前往彰化縣二林鎮戶政事務
    所辦理離婚手續，被告與證人丁○○在戶政事務所內辦理離
    婚登記手續時，其突然聽見戶政事務所人員乙○○「啊」喊
    叫一聲，隨即看見站在證人丁○○身旁後方之被告一手持菜
    刀朝證人丁○○頸部處亮出來且架放在離證人丁○○之頸部
    處約一點點距離處，約有10秒鐘之久，其見狀隨即上前以雙
    手抓住被告持刀之右手腕及右手前臂處，進而以右手抓住被
    告手持菜刀之刀背，並趁在場該戶政事務所之員工自被告後
    方抱住被告之際，以雙手扳開被告之手，而奪下被告手中菜
    刀，且與在場之人合力將被告壓制在地（參見同上偵查卷宗
    第38頁；本院97年5 月29日審判筆錄第3 頁至第13頁）等語
    ；證人即二林戶政事務所課員陳大順分別於警詢中、本院
    審理中具結證述：被告與證人丁○○於97年1 月30日上午10
    時許至彰化縣二林鎮戶政事務所辦理離婚手續時，被告突然
    一手持菜刀抵住證人丁○○頸部處，約有5 至10秒鐘之久，
    且被告有以雙手自證人丁○○身後扣住丁○○之頸部，其見
    狀並喊叫「有刀」，其同仁隨即上前協助員警將被告手中菜
    刀搶下，且合力將被告壓制在地（參見同上偵查卷宗第7 頁
    ；本院97年5 月29日審判筆錄第28頁至第33頁）等語相符，
    且有被告所有之菜刀1 把扣案可佐，核屬相符，是被告上揭
    自白，核與前揭事證相符，應堪採信。綜上所述，本案事證
    已臻明確，被告上開犯行，應堪以認定。至證人丁○○於本
    院審理中證述，其遭被告以上揭方式剝奪行動自由約達1 分
    鐘云云，核與證人丙○○、乙○○上揭所述不符，應係證人
    丁○○個人記憶錯誤所致或出於其誇大之詞所為之證述，尚
    不足採信。
三、公訴意旨雖以被告基於殺人犯意，於97年1 月30日上午與證
    人丁○○前往彰化縣二林鎮戶政事務所辦理離婚手續時，適
    見證人丁○○在該戶政事務所櫃臺處，面朝櫃臺內向戶政事
    務所之課員乙○○詢問有關辦理離婚手續之際，突以一手勒
    住證人丁○○之頸部，另一手則持前開預藏之菜刀朝證人丁○○之頸部處揮砍，並稱「要你去死」等語，因認被告所為
    ，係涉犯刑法第271 條第2 項、第1 項之殺人未遂罪嫌，經
    查，證人丁○○雖分別於警詢中、偵訊及本院審理中具結證
    述：當時被告手持菜刀有朝其頸部砍過來，且有口稱要其死
    云云，然證人丙○○分別於偵訊及本院審理中均具結證述：
    被告當時手持菜刀拿出來後，係架放在證人丁○○頸部附近
    處，並無揮砍之情狀，其亦無聽見被告有口稱要證人丁○○
    死，當時戶政事務所很安靜，其距離證人丁○○及被告約2
    、3 公尺（參見同上偵查卷宗第38頁；本院97年5 月29日審
    判筆錄第7 頁）等語；證人乙○○則於本院審理中具結證述
    ：被告當時手持菜刀拿出來後，係抵在證人丁○○頸部附近
    處，並無揮砍之情狀，其亦無聽見被告有口稱要證人丁○○
    死，當時戶政事務所很安靜，其係在櫃臺內將相關離婚文件
    交與被告及證人丁○○收受（參見本院97年5 月29日審判筆
    錄第28頁）等語，爰審酌證人丁○○於本院審理中亦證述，
    其與被告至戶政事務所辦理離婚之際，戶政事務所內很安靜
    ，核與證人丙○○、乙○○所述相符，是如被告持刀抵架住
    證人丁○○之際，亦有對證人丁○○表示要讓證人丁○○死
    等語，在當時係屬於較為安靜之情狀下，按理距離被告僅有
    2 、3 公尺證人丙○○、乙○○應會聽見被告所述之上揭話
    語，惟在場距離被告及告訴人丁○○相當近之證人丙○○、
    乙○○竟均未聽見，是證人丁○○此部分之證述，尚有可疑
    之處。況縱使被告當時曾有對告訴人丁○○揚言「要殺死你
    」等語之情狀，然綜觀前述被告舉刀情形，即被告在將刀亮
    出至證人丁○○頸部之際，僅有將菜刀停留架在證人丁○○
    之頸部附近處，實際上既未造成具體之生命危險，亦無其他
    繼續加害舉動，顯然尚乏殺人之故意，不得僅因被告持菜刀
    抵住證人丁○○頸部，佐以被告先前盛怒之下所為誇張之詞
    ，逕行認定被告當有殺人犯意；況一般而言關於行為動機、
    手段及結果等之細節方面，告訴人之指陳，難免故予誇大，
    故尚不足僅憑證人即告訴人丁○○此部分之證述，而為不利
    於被告事實之認定。本案核與刑法第271 條第2 項、第1 項
    之殺人未遂之構成要件不符。被告所為應僅係基於以非法方
    法剝奪人之行動自由之妨害自由之犯意，持扣案菜刀且以手
    勒住被害人丁○○頸部，而剝奪被害人丁○○之行動自由，
    公訴意旨所載之起訴法條誤載為刑法第271 條第2 項、第1
    項之殺人未遂罪，顯有未恰。
四、按家庭暴力防治法所稱家庭暴力，係指家庭成員間實施身體
    或精神上不法侵害之行為；所稱家庭暴力罪，係指家庭成員
    間故意實施家庭暴力行為而成立其他法律所規定之犯罪，家
    庭暴力防治法第2 條第1 款、第2 款分別定有明文。經查，
    被告與告訴人丁○○為配偶關係，此有全戶戶籍資料查詢結
    果2 紙（參見本院卷宗）附卷可參。核被告所為，係犯刑法
    第302 條第1 項之以其他非法方法剝奪行動自由罪，且屬於
    對家庭成員間實施身體上不法侵害之行為，自該當家庭暴力
    防治法所稱之家庭暴力罪，惟因家庭暴力防治法對於家庭暴
    力罪並無科處刑罰之規定，是以僅依刑法第302 條第1 項之
    以非法方法剝奪人之行動自由罪之規定予以論罪科刑即可。
    又刑法第302 條之妨害自由罪，係妨害他人自由之概括的規
    定，故行為人具有一定目的，以非法方法剝奪人之行動自由
    者，除法律別有處罰較重之規定，應適用各該規定處斷外，
    如以使人行無義務之事，或妨害人行使權利為目的，而其強
    暴、脅迫復已達於剝奪人行動自由之程度，即祇成立本罪，
    不應再依同法第304 條論處。誠以此項使人行無義務之事，
    或妨害人行使權利之低度行為，應為剝奪人行動自由之高度
    行為所吸收，不能以其目的係在使人行無義務之事，或妨害
    人行使權利，認為係觸犯刑法第302 條第1 項及第304 條第
    1 項之二罪名，依（修正前）刑法第55條，從一重處斷（最
    高法院92年度臺上字第6560號判決要旨參照）。另刑法第30
    2 條之妨害自由罪，原包括私禁及以其他非法方法剝奪人之
    行動自由而言，所謂非法方法，當包括強暴、脅迫等情事在
    內。若以水果刀強押被害人上其所駕駛之自用轎車，剝奪其
    行動自由，並於車行途中，被害人要求迴車，並表示如不迴
    車，即跳車云云，而於妨害自由行為繼續中，嚇稱如跳車即
    予輾死等語。自屬包含於妨害被害人行動自由之同一意念之
    中，縱其所為，合於刑法第305 條恐嚇危害安全之情形，仍
    應視為剝奪行動自由之部分行為，不另構成該條之罪（最高
    法院74年臺上字第2404號判例要旨、同院95年度臺上字第42
    12號判決參照）。另被告持刀抵住、且以手勒住被害人丁○○頸部，而剝奪被害人丁○○之行動自由之行為，係犯刑法
    第302 條第1 項之剝奪他人行動自由罪，此部分於起訴書雖
    漏載起訴法條，惟已於起訴事實欄載明該犯罪事實，並經本
    院於審理中告知被告所犯法條尚包括刑法第302 條第1 項之
    剝奪他人行動自由罪，本院自應予以審理。至公訴意旨認為
    被告上揭所為，應成立刑法第271 條第2 項、第1 項之殺人
    未遂罪，雖尚有未洽，然起訴之基本社會事實相同，本院自
    得依刑事訴訟法第300 條之規定變更起訴法條為刑法第302
    條第1 項之剝奪他人行動自由罪。爰審酌於現代化法治社會
    中，任何一方之配偶對於存續中之婚姻關係，皆負有信賴之
    義務，俾求婚姻之圓滿，倘遇有家庭糾紛之解決，亦應本於
    理性、和平之手段與態度為之，依被告有國中畢業之教育程
    度，依其智識、能力應無不知之情事，竟僅因與被害人即其
    妻丁○○間，就處理婚姻關係之細故，不思尋求解決之道，
    圖憑藉私力，以強暴至剝奪行動自由之方式，導致其妻丁○○受有心靈創傷及煎熬，其蔑視法治，對社會造成錯誤示範
    ，且危害社會秩序甚鉅，更對被害人丁○○之心理造成不小
    傷害，惡性非輕等一切情狀，量處如主文所示之刑。另扣案
    之菜刀1 把係被告所有且供本案犯罪所用之物，業據被告於
    本院審理中陳明在卷，爰依刑法第38條第1 項第2 款之規定
    併予宣告沒收，併此敘明。
據上論斷，應依刑事訴訟法第299 條第1 項前段、第300 條、刑
法第302 條第1 項、第38條第1 項第2 款，刑法施行法第1 條之
1第1項、第2 項前段，判決如主文。
本案經檢察官吳芙如到庭執行職務。
中    華    民    國    97    年    6     月    26    日
                  刑事第八庭    審判長法  官  李雅俐
                                      法  官  葉明松
                                      法  官  唐中興
以上正本證明與原本無異。
如不服本判決，應於判決送達後10日內，向本院提出上訴書狀，
上訴書狀應「敘述具體上訴理由」，並按他造當事人之人數附繕
本。「切勿逕送上級法院」。
告訴人或被害人對於判決如有不服具備理由請求檢察官上訴者，
其上訴期間之計算係以檢察官收受判決正本之日期為準。
中    華    民    國    97    年    6     月    26    日
                                      書記官  吳政
【附錄本案判決論罪科刑法條全文】：
中華民國刑法第302條
私行拘禁或以其他非法方法，剝奪人之行動自由者，處5 年以下
有期徒刑、拘役或300 元以下罰金。
因而致人於死者，處無期徒刑或7 年以上有期徒刑，致重傷者，
處3 年以上10年以下有期徒刑。
第 1 項之未遂犯罰之。


司法院資訊處製作；財團法人民間司法改革基金會備份。
